【裁判字號】    97,訴,307
【裁判日期】    970530
【裁判案由】    偽造有價證券
【裁判全文】
臺灣高雄地方法院刑事判決               97年度訴字第307號
公  訴  人  臺灣高雄地方法院檢察署檢察官
被      告  甲○○
指定辯護人  本院公設辯護人黃秋葉
上列被告因偽造有價證券案件，經檢察官提起公訴（96年度偵字
第29641號），本院判決如下：
    主  文
甲○○連續意圖供行使之用，而偽造有價證券，處有期徒刑參年
陸月。如附表所示偽造本票均沒收。
    事  實
一、甲○○於民國88年間，因經濟狀況不佳，急欲向丙○○借錢
    周轉，又因丙○○要求甲○○之父乙○○擔任借款保證人，
    竟基於意圖為自己不法所有及偽造有價證券之概括犯意，於
    附表所示日期，在不詳處所，填寫如附表所示之金額及發票
    日，並在發票人欄偽簽乙○○之署名，而連續偽造如附表所
    示本票共6 紙，並於各該本票偽造完成後即交予丙○○而行
    使之，以供擔保，使丙○○陷於錯誤而依票面金額如數貸與
    金錢，嗣丙○○因甲○○拒不還款且避不見面，乃輾轉查悉
    乙○○並未簽發或授權甲○○以其名義簽發前開本票，始知
    受騙。
二、案經丙○○訴由臺灣高雄地方法院檢察署檢察官偵查起訴。
    理  由
一、按被告以外之人於審判外之陳述，雖不符刑事訴訟法第159
    條之1 至第159 條之4 規定，而經當事人於審判程序同意作
    為證據，法院審酌該言詞陳述或書面陳述作成時之情況，認
    為適當者，亦得為證據，該法第159 條之5 已有明定。經查
    本件所引被告陳述以外之其他審判外書面資料，檢察官、被
    告甲○○及指定辯護人均同意作為證據，本院審酌其證據之
    取得並無瑕疵，且與本案具有關連性，未見有何不適當之情
    形，是得為證據，合先敘明。
二、訊據被告甲○○對於事前未經乙○○同意，即以乙○○名義
    簽發如附表所示本票，而持向告訴人丙○○借款等事實分別
    在偵查中坦認：「（為何簽你父親名字？）當時我是跟錢莊
    借錢，為了要還錢我就看報紙有人願意借錢，就從報上找到
    丙○○，他知道我爸爸是退伍軍人，而且也知道我狀況不大
    好，所以他就借我錢，叫我本票簽我爸爸名字，我爸爸不知
    道也不同意。」；在97年4 月1 日本院準備程序供稱：「我
    承認我有簽6 張本票，上次會只承認簽2 張5 萬元本票是因
    為我只記得欠他（指丙○○）10萬元簽了2 張5 萬元本票，
    回去回想之後其他本票也是我簽的，但是那些錢我都已經還
    了。」（參見96年度偵字第29641 號卷第7 頁、本院卷第26
    頁至27頁）。雖被告辯稱以乙○○名義簽發本票是應告訴人
    丙○○的要求，但據證人即告訴人丙○○亦到院證稱：88年
    間被告因缺錢用，分次向伊借錢，伊要求被告爸爸乙○○要
    擔任保證人，被告交給乙○○名義簽的本票，伊就相信被告
    照票面金額借錢給他，被告分好幾次借錢，交付借款的方式
    如果是給現金，被告就當場交付本票，匯款的話就事後約好
    時間、地點交本票，本票的發票日就是借款日，伊沒有看到
    被告寫本票，也不知道本票是在哪裡簽的，被告說開這些本
    票有獲得乙○○同意，伊因為相信被告就沒有查證，後來被
    告沒有還錢，伊有拿本票找乙○○要過錢，但乙○○說不是
    他的筆跡，也沒有同意，伊有對乙○○作民事起訴，民事
    法官說乙○○不承認，這件官司伊會輸，因為撤回起訴還能
    領回一半的裁判費，所以就撤回等語在卷（參見本院卷第42
    頁至第45頁）。由此觀之，縱然被告以乙○○名義簽發如附
    表所示本票一事，是出於告訴人要求，然告訴人係遭被告欺
    騙，誤以為被告事先有取得乙○○同意，而被告本身既明知
    並未徵得乙○○同意，縱然不知情之告訴人提出如此要求，
    被告仍不應貿然以乙○○名義簽發本票，進而交付告訴人行
    使之，被告顯有偽造及行使偽造有價證券之犯意犯意甚明，
    前開辯解尚非可採。
三、被告雖嗣後翻異前詞，改口辯稱：當初見到告訴人本人時，
    原來是以自己名義簽發本票，但告訴人說要借錢要用乙○○
    名義，伊就說要打電話問乙○○，在簽本票之前都有打電話
    問乙○○，每次都有問，簽這些本票事先都有經過乙○○同
    意，之前會說乙○○不知道簽本票的事，是考慮乙○○已經
    90幾歲，不想他到法院牽扯這件事情，才承認是伊一個人作
    的云云。惟證人乙○○經傳到院陳稱：法院所提示6 張本票
    影本上所簽的「乙○○」不是伊的筆跡，也不曉得什麼是本
    票，本票什麼樣子伊都沒有看過等語（參見本院卷第51 頁
    至第54頁）。且偽造有價證券犯罪一旦成立，法定刑為3年
    以上有期徒刑，被告為一智慮成熟，具有豐富社會生活經驗
    之成年人，據其自承其對父親乙○○的照顧方式是：目前乙○○係1 人獨居，自己買3 餐吃，伊每天按3 餐打電話提醒
    乙○○吃飯等情可知，被告對父親乙○○並非特別孝順，又
    豈可能僅因不願意乙○○跑法院，就扛下最輕本刑3 年以上
    之重罪？故被告前揭有關辯解，顯係臨訟畏罪所虛捏之卸責
    之詞，當不可採信。
四、按「行使偽造之有價證券以使人交付財物，本即含有詐欺之
    性質，如果所交付之財物，即係該證券本身之價值，其詐欺
    取財仍屬行使偽造有價證券之行為，不另論以詐欺取財罪；
    但如行使該偽造之有價證券，係供擔保或作為新債清償而借
    款，則其借款之行為，已屬行使偽造有價證券行為以外之另
    一行為，始應再論以詐欺取財罪，並依牽連犯關係，從一重
    處斷」此為最高法院90年度台上字第5416號判決意旨所明揭
    。本件被告持如附表所示之偽造本票連續向不知情之告訴人
    調借款項，業已含有詐欺之性質，且被告行使該偽造之本票
    ，並非直接取得本票本身票面價值之對價，而係持供向告訴
    人借款之擔保，則揆諸前開判決意旨，此乃行使偽造本票以
    外之另一行為，仍應以詐欺罪相繩，至於被告另外有無還款
    誠意，已經清償之款項金額若干，均不影響詐欺罪責之成立
    。此外，復有如附表所示本票6 紙、本院高雄簡易庭95年度
    雄小字第4242號民事裁定1 份（均為影本）在卷可稽，本件
    事證明確，被告犯行可以認定，應予以依法論科。
五、按行為後法律有變更者，適用行為時之法律，但行為後之法
    律有利於行為人者，適用最有利於行為人之法律，刑法第2
    條第1 項定有明文。就被告所犯刑法第201 條第1 項偽造有
    價證券罪及同法第339 條第1 項詐欺罪之罰金刑而言，95年
    6 月14日修正公布之刑法施行法第1 條之1 將其貨幣單位及
    提高額度另作規定，換算結果與舊法固無不同，然刑法於95
    年7 月1 日修正施行前之第33條第5 款原規定罰金刑為銀元
    1 元以上即新臺幣3 元以上，修正後該條款則將罰金刑提高
    為新臺幣1 千元以上，並以百元計算之，核諸刑法第35條所
    規定刑之輕重比較標準，該等罪名之刑度應以行為時之法律
    規定較有利於被告。其次，就罰金刑之減輕，依修正後刑法
    第67條規定，其最高度及最低度同減輕之，與修正前刑法第
    68條所定僅減輕其最高度加以比較，以修正後規定較有利於
    被告。再者，95年7 月1 日修正施行之刑法已刪除第55條後
    段、第56條關於牽連犯、連續犯之規定，而被告本件多次偽
    造本票持向告訴人借款行為，依修正前即行為時之規定，所
    犯詐欺取財、偽造有價證券二罪間，因有方法結果之牽連關
    係，應從一重之偽造有價證券罪處斷，前後多次所為，則應
    依連續犯規定論以一罪，但依修正後之規定則均應予以分論
    併罰，故以舊法較有利於被告。被告行為後之法律已有如上
    之變更，經綜合比較結果，新法僅有在罰金刑之減輕部分較
    有利於被告，仍以適用舊法對於被告較為有利，是應依刑法
    第2 條第1 項前段規定，適用被告行為時之舊法。
六、核被告所為，係犯刑法第201 條第1 項之偽造有價證券罪及
    同法第339 條第1 項之詐欺取財罪。被告偽造「乙○○」署
    押乃偽造有價證券之部分行為，不另論罪；其於偽造有價證
    券後，復持之行使，行使偽造有價證券之低度行為，應為偽
    造有價證券之高度行為所吸收，亦不另論罪。又被告所犯偽
    造有價證券及詐欺取財二罪間，有方法結果之牽連犯關係，
    應依修正前第55條後段規定論以較重之偽造有價證券罪。其
    先後多次所為，手法、目的、所犯罪名均相同，顯係基於概
    括犯意所為，應依修正前刑法第56條論以連續犯之一罪，並
    加重其刑。雖檢察官漏未就被告所犯詐欺取財罪起訴，但此
    部與被告所犯業經起訴之偽造有價證券罪間有方法結果之牽
    連關係，有如前述，依審判不可分原則，此部分並為起訴效
    力所及，本院自應併予審究，附此敘明。爰審酌被告偽造本
    票持向告訴人行使借款犯行多達6 次，情節不輕；犯後雖曾
    坦承犯行，但嗣後又翻異前詞，否認犯罪，並非真誠悔悟；
    迄今仍未全數清償積欠告訴人之欠款，彌補告訴人所受損害
    等一切情狀，量處如主文所示之刑，以示懲儆。附表所示偽
    造本票6 紙雖未扣案，但無證據證明已經滅失，故不問是否
    屬於犯人與否，均應依刑法第205 條之規定宣告沒收。
七、據上論斷，應依刑事訴訟法第299 條第1 項前段，刑法第2
    條第1 項前段、第201 條第1 項、第205 條，修正前刑法第
    33 條 第5 款、第68條、第55條後段、第56條，刑法施行法
    第1條 之1 ，判決如主文。
本案經檢察官王邦安到庭執行職務。
中    華    民    國    97    年    5     月    30    日
                  刑事第六庭  審判長法  官  曾逸誠
                                    法  官  王  琁
                                    法  官  陳思睿
以上正本證明與原本無異。
如不服本判決應於收受本判決後10日內向本院提出上訴書狀，並
應敘述具體理由，如未敘述上訴理由者，應於上訴期間屆滿後20
日內補提理由書狀於本院（均須按他造當事人之人數附繕本）「
切勿逕送上級法院」。
中    華    民    國    97    年    5     月    30    日
                                    書記官  何慧娟
附錄法條：
刑法第201條
意圖供行使之用，而偽造、變造公債票、公司股票或其他有價證
券者，處3 年以上10年以下有期徒刑，得併科3 千元以下罰金。
行使偽造、變造之公債票、公司股票或其他有價證券，或意圖供
行使之用，而收集或交付於人者，處1 年以上7 年以下有期徒刑
，得併科3 千元以下罰金。
刑法第339條
意圖為自己或第三人不法之所有，以詐術使人將本人或第三人之
物交付者，處5 年以下有期徒刑、拘役或科或併科1 千元以下罰
金。
以前項方法得財產上不法之利益或使第三人得之者，亦同。
前二項之未遂犯罰之。
附  表
  ┌──┬──────┬──────┬──────┐
  │編號│票號        │發票日      │票面金額（新│
  │    │            │            │台幣）      │
  ├──┼──────┼──────┼──────┤
  │1   │334237      │88年3 月6日 │3萬元       │
  ├──┼──────┼──────┼──────┤
  │2   │334239      │88年4 月6日 │3萬元       │
  ├──┼──────┼──────┼──────┤
  │3   │278343      │88年11月10日│8萬5000元   │
  ├──┼──────┼──────┼──────┤
  │4   │054988      │88年11月29日│7萬元       │
  ├──┼──────┼──────┼──────┤
  │5   │278344      │88年12月5日 │5萬元       │
  ├──┼──────┼──────┼──────┤
  │6   │278349      │88年12月13日│1萬5000元   │
  └──┴──────┴──────┴──────┘


司法院資訊處製作；財團法人民間司法改革基金會備份。
